最高法院刑事判決　　　　　　　　　　　　　　　八十八年度台上字第六五二三號
　　上訴人　台灣高等法院台南分院檢察署檢察官
　　被　告　丙○○
　　　　　　丁○○
　　　　　　甲○○
　　　　　　乙○○
右上訴人因被告等貪污等罪案件，不服台灣高等法院台南分院中華民國八十八年六月
九日第二審判決（八十八年度上訴字第三○四號，起訴案號：台灣嘉義地方法院檢察
署八十五年度偵字第六三二九號），提起上訴，本院判決如左：
    主  文
原判決撤銷，發回台灣高等法院台南分院。
    理  由
本件原判決以公訴意旨略稱：被告丙○○係嘉義縣中埔鄉鄉民代表，被告乙○○係中
埔鄉公所秘書，被告甲○○為該公所總務，均為依據法令從事公務之人員。緣於民國
八十五年元月間，該公所承辦發包「社口村道路排水改善工程」，該鄉鄉長鄭炳琨（
另案審理）因上開工程係透過丙○○之關係取得，遂基於圖利龔某之犯意，同意該工
程指定由丙○○承包。丙○○認上開工程已篤定由其承包，即於鄉公所辦理比價發包
前之八十五年一月間，先行施作部分工程。嗣於同年二月三日，鄭炳琨果依其與丙○
○之協議，批示由丙○○所指示之政志營造公司、安保營造公司及英吉營造公司三家
公司進行比價，乙○○及甲○○亦基於與鄭炳琨共同犯意聯絡，於同年月五日下午二
時許，在該公所內，由乙○○主持、甲○○紀錄，依據由丙○○安排編造之英吉營造
公司、安保營造公司之標單及由龔某之子丁○○製作之政志營造公司標單進行虛偽比
價開標手續，且明知並未實際比價，於比價紀錄表上作不實之登載，並由英吉營造
公司以新台幣（下同）九十五萬元之價格得標，使丙○○獲取十六萬五千五百四十八
元以上之不法利益，足以生損害於比價之正確性等情，涉犯刑法第二百十三條及修正
前貪污治罪條例第六條第一項第四款罪嫌云云。惟經審理結果，認不能證明被告等犯
罪，被告丙○○、丁○○、甲○○亦不成立違反公平交易法之犯行，因將第一審論處
丁○○、丙○○、甲○○共同違反事業不得為聯合行為之規定罪刑部分之判決撤銷，
改判諭知丁○○、丙○○、甲○○無罪；另維持第一審諭知被告乙○○無罪部分之判
決，駁回檢察官對此部分在第二審之上訴。固非全無見地。
惟查：(一)證人之陳述有部分前後不符，或相互間有所歧異時，究竟何者為可採，法院
仍得本其自由心證予以斟酌，非謂一有不符或矛盾，即應認其全部均不可採信；尤其
關於細節方面，證人之證言，其基本事實之陳述，若與真實性無礙時，則仍非不得予
以採信。本件證人張再添、張再木於法務部調查局嘉義縣調查站調查時均陳稱伊等提
供坐落中埔鄉○○段二七二號土地上之舊路修護工程已施工完畢，約在國曆八十五年
一月間施工等語；證人黃萬益於調查站調查時亦陳稱伊所提供坐落中埔鄉○○○段四
一四號土地鋪設道路之土地使用同意書，約在農曆八十四年十一月底即國曆八十五年
一月間簽名蓋章，在該簽名蓋章之前約半年前即已施作埋設水泥管及鋪設水泥路面等
語，並均證稱上開施工係由被告丙○○施工云云。經詳核證人等之證述內容，對於農
曆或國曆之分辨似甚清楚而無誤認之情形，且對於上開工程於發包前之國曆八十五年
一月間前，即由被告丙○○先行施作部分工程之細節問題亦已明白指出，則其等各該
證述，是否與真實性無礙而不得予以採信﹖頗值商榷。雖證人張再添於檢察官偵查中
改稱伊提供之上開二七二號土地上之道路工程，係在農曆八十五年過年前二、三天施
工，過年後才完工等語，但其亦稱伊在調查站調查時之調查筆錄內容實在云云（偵查
卷三四頁反面），且其在檢察官偵查中所稱丙○○施工時，包商都有一起來（同上卷
三四頁），與證人即上開工程出名承包之英吉營造公司負責人郭英志於第一審所證稱
伊未參與該工程施工，亦未委託丙○○標取該工程等語（一審卷一五四、一五五頁）
之情節尚有出入，則證人張再添於檢察官偵查中所稱上開工程係在農曆八十五年過年
前二、三天始施工云云，是否與事實符合﹖非無疑義。另證人即嘉義縣中埔鄉公所建
設課技士施雙鳳於調查站調查時雖證稱伊曾於八十四年底或八十五年初，至上開黃萬
益所提供之芎蕉林段四一四號土地測勘施工地段，當時該地尚未埋設水泥管及鋪設水
泥路面；依規定工程施工須等工程使用同意書收齊後，連同工程預算書一併審核等語
；但其另稱伊對該地段之地籍位置不熟悉，因此不清楚所赴勘現場是否為黃萬益所有
之芎蕉林段四一四號土地云云，則其上開證供是否可資為有利於被告等之確切依據﹖
亦值推敲。其實情究竟如何﹖原審未進一步詳查慎斷，即遽以推定謂證人黃萬益、張
再添、張再木於調查站調查時所稱於八十五年一月間施工一節，應係指農曆而言，不
惟採證違反經驗與論理法則，亦有未盡調查能事之違法。(二)審理事實之法院，對於案
內一切證據，除認為不必要者外，均應詳為調查，然後基於調查所得之心證以為判斷
之基礎，故證據雖已調查，而尚有其他必要部分並未調查，仍難遽為被告有利或不利
之認定。證人即安保營造公司負責人黃聰明於上開調查站調查時證稱被告丙○○於八
十五年元月間向伊表示中埔鄉公所指定本件工程給他承作，希望將安保公司牌照借予
使用，以便完成比價法定程序，伊基於朋友情誼而應允之；嗣龔某即帶書寫完畢之
工程標單、估價單、切結書至伊公司加蓋公司及伊本人印章，以便他辦理工程比價等
語；證人即政志營造公司負責人郭政麟證稱政志公司並未實際參與比價，伊將標單交
予丙○○自行處理，由龔某以政志營造公司名義比價等語；即被告甲○○於調查站調
查時亦自承上開三家廠商之標單，係代表安保營造公司前往鄉公所領取標單之同一人
於八十五年二月五日交伊，比價僅為符合法定程序而已等語；證人即中埔鄉公所主計
主任周早立亦稱比價手續祇是為完成發包法定程序等語；另被告丁○○自承上開標單
，其中政志營造公司部分係伊填寫等語。上開所稱如果屬實，本件工程似未經合法比
價程序即內定由被告丙○○承作，並由龔某取具三家廠商標單，經其本人或囑由被告
丁○○等人填妥擬標取之價格於標單上後，連同有關資料交予中埔鄉公所承辦人員完
成形式之比價法定程序等情，上情如為被告甲○○、乙○○所明知，竟仍於其等製作
之比價紀錄上虛偽記載有經實際比價之內容，是否無於該比價紀錄上為虛偽不實登載
之行為﹖又被告丙○○、丁○○提供預先填寫完成擬作虛偽比價之三家廠商予中埔鄉
公所人員完成虛偽比價法定程序，是否無與承辦人員有犯意聯絡及行為分擔之情形﹖
饒有研求之餘地。此與認定被告等有無此項被訴犯罪事實，至有關聯，原審未予明查
慎斷，即率行判決，難謂無應於審判期日調查之證據未予調查之違法。檢察官上訴意
旨指摘原判決不當，非無理由，應認原判決有撤銷發回之原因。
據上論結，應依刑事訴訟法第三百九十七條、第四百零一條，判決如主文。
中      華      民      國    八十八    年     十一     月     十八     日
                              最高法院刑事第十庭
                                  審判長法官  陳  宗  鎮
                                        法官  劉  介  民
                                        法官  魏  新  和
                                        法官  孫  增  同
                                        法官  黃  正  興
      右正本證明與原本無異
                                              書  記  官
中      華      民      國    八十八    年     十一     月    二十四    日
